【裁判字號】    97,台上,3500
【裁判日期】    970724
【裁判案由】    殺人
【裁判全文】
最高法院刑事判決            九十七年度台上字第三五００號
上  訴  人  甲○○
            乙○○
上 列一 人
選任辯護人  陳清白律師
上列上訴人等因殺人案件，不服台灣高等法院台南分院中華民國
九十七年四月二十四日第二審更審判決（九十六年度上重更(三)字
第二八八號，起訴案號：台灣台南地方法院檢察署九十三年度偵
字第五四九二號），提起上訴，本院判決如下：
    主  文
原判決撤銷，發回台灣高等法院台南分院。
    理  由
本件原判決認定上訴人甲○○、乙○○與已定讞之林文正（經判
處有期徒刑十五年），有其事實欄所載持刀共同殺害被害人施凱
騰等犯行，因而撤銷第一審關於上訴人等殺人部分科刑之判決，
改判仍論處上訴人等以共同殺人罪刑（甲○○為累犯，二人均處
無期徒刑，褫奪公權終身），固非無見。
惟查：(一)、刑事訴訟法第二百八十七條之二所定「法院就被告本
人之案件調查共同被告時，該共同被告準用有關人證之規定」，
係指具證人適格之共同被告於被告本人案件審判中，其所為關於
被告本人之陳述，不論對被告有利或不利，除有同法第一百八十
六條第一項所列不得令其具結之情形，法院應依第一百八十七條
至第一百八十九條之規定，使其於供前或供後具結，以擔保其證
言係據實陳述，並應依同法第一百六十六條等規定，接受被告本
人或辯護人之詰問，使其有究詰辯明該具證人適格之共同被告現
在與先前陳述之瑕疵的機會，其陳述始得作為被告本人案件判斷
之依據。至共同被告於被告本人案件審判中，其非以證人地位所
為關於被告本人之陳述，固得用來彈劾其以證人身分所為「自我
矛盾之陳述」證據之證明力，究不能作為被告本人案件犯罪成立
與否之實體證據。原判決於理由欄貳、二之(二)，援引上訴人即共
同被告甲○○於第一審供稱：停車後我把掃刀拿給林文正，我自
己拿西瓜刀，並將小武士刀放在機車踏板上，乙○○有拿那把小
武士刀（見第一審卷(一)第二二頁），於更二審陳稱：我拿西瓜刀
，乙○○拿小武士刀，林文正拿掃刀（見更(二)審卷第一五三頁）
，暨共同被告林文正於更二審供稱：現場查獲之小武士刀係乙○
○拿的（見更(二)審卷第一一二頁）等各語，資為乙○○持小武士
刀砍殺被害人之論據。然查，乙○○始終否認有持刀之舉，而甲
○○、林文正上開所供，均係渠等以共同被告身分所為不利於乙
○○之陳述，並非立於證人地位具結陳述，自無從給予乙○○有
詰問甲○○、林文正上開陳述之機會。依上說明，原判決此部分
之採證，自難謂適法。(二)、證人以聞自被告在審判外所為不利其
本人之陳述作為內容而為之轉述，本質上等同於被告審判外之自
白或其他不利於己之陳述，除應受刑事訴訟法第一百五十六條第
一項自白法則精神之規範外，因其亦屬傳聞陳述，並應依同法第
一百五十九條第一項同意法則之法理，以經原供述者即被告之言
詞或書面予以肯認，或被告已表示放棄其反對詰問權者，始得為
證據；至若被告未有肯認該陳述者，則仍須有可信之特別情況，
或已經給予被告充分詰問之適當機會，以確保該陳述之真實性，
方具證據適格。必其之轉述已合乎上開規定而得為證據之使用，
仍應依刑事訴訟法第一百五十六條第二項，調查其他必要之證據
，以察其是否與事實相符，則屬證據之證明力範疇。原判決於理
由欄貳、二之(四)，引述共同被告林文正於偵查中證稱：「（你說
乙○○曾說他有砍到人？）有。」「（何時說的？）同日晚上在
打麻將時說的。」（見偵查卷第七四頁），於第一審以被告身分
供稱；「（事後乙○○有沒有說他也砍了好幾刀？）有，事後我
們去五期的朋友家，在那裡乙○○有講到，並沒有說砍那裡。」
（見第一審卷(一)第二八頁）等詞，作為乙○○持刀砍殺被害人之
證據。則林文正所供上情，自屬聽聞自乙○○審判外所為不利其
本人之陳述為其內容所作之轉述。稽之案內資料，乙○○既否認
有持刀砍殺被害人之犯行，顯未肯認林文正之該項陳述。原判決
並未說明林文正上開陳述有何可信之特別情況，而得為證據，復
未給予乙○○詰問之機會，以確保其陳述非虛，即遽採為乙○○
不利之論證，其採證於法自屬有違。(三)、辯護人於審判期日，得
為被告行使其辯護權者，除依刑事訴訟法第二百八十九條規定，
於調查證據完畢後，就事實及法律所為之辯論外，於審判長踐行
調查證據程序時，同法第一百六十四條、第一百六十五條併擴張
賦予當事人、代理人、辯護人或輔佐人之「參與調查證據權」，
使當事人及訴訟關係人於法院調查證據程序中，知悉證據之內容
，而有依同法第二百八十八條之一第一項、第二百八十八條之二
等規定，得為適當陳述意見及參與辯論證據證明力之機會，以示
公平法院不存有任何之主見，落實當事人對等原則；並使被告倚
賴其辯護人為其辯護之權利，得以充分行使其防禦權。是法院對
於此項辯護權之落實，不得恣意漠視，否則即不足以維護訴訟上
之程序正義。本件原審審判長於民國九十七年四月十日審判期日
調查證據，並未踐行對檢察官、辯護人之調查證據程序，有審判
筆錄可稽。其訴訟程序之進行有違程序法則，基此所為不利於上
訴人等之判決，當然違背法令。(四)、犯罪事實應依證據認定，有
罪判決書，應於理由內記載認定犯罪事實所憑之證據及其認定之
理由，否則即有判決理由不備之違法。原判決事實認定上訴人等
與林文正基於共同殺人之犯意，於由甲○○持西瓜刀、林文正持
武士刀、乙○○持小武士刀，朝被害人施凱騰之頭、頸及手部等
處砍殺之前，先由乙○○將被害人攔下，並將其安全帽撥掉，再
由乙○○與林文正、甲○○徒手毆打被害人之臉部、手部，致其
受有口部及左手多處瘀傷等情。然其理由並未記載憑以認定甲○
○與林文正徒手毆打被害人之臉部、手部等事實之證據及其認定
之理由，即不無判決理由欠備之違法。以上或為上訴意旨所指摘
，或為本院得依職權調查之事項，應認原判決仍有撤銷發回更審
之原因。
據上論結，應依刑事訴訟法第三百九十七條、第四百零一條，判
決如主文。
中    華    民    國  九十七  年    七    月  二十四  日
                      最高法院刑事第十庭
                          審判長法官  邵  燕  玲
                                法官  李  伯  道
                                法官  孫  增  同
                                法官  吳      燦
                                法官  李  英  勇
      本件正本證明與原本無異
                                      書  記  官
中    華    民    國  九十七  年    七    月   三十   日
                                                      Ｅ


司法院資訊處製作；財團法人民間司法改革基金會備份。
